---
title:
author: 
date: 
output:
  pdf_document: default
  html_document: default

header-includes:
   - \usepackage{caption, graphicx, subfig, epstopdf, enumitem}
---

```{r setup, include=FALSE}
knitr::opts_chunk$set(echo = TRUE)
```


Tema: Qualidade do ar no EUA

Introdução e objetivos:
- contexto histórico(situação atual da qualidade do ar no mundo)
- o que fizemos
- por que fizemos?
  -> motivação por causa do contexto histórico, sabemos que tá uma merda, com isso vamos ver o quão merda está nos estados unidos ao decorrer de 41 anos (1980, 2021).
  
Metodologia:
-explicar o banco de dados
  ->as variáveis utilizadas
-dificuldades/coisas que aprendemos
  -> mapa
  -> o que deu errado e ajustamos

Análise dos dados:
gráfico geral dos eua(mediana, maximo, q3) -ok
mapa -ok
->california 
tabela com os tipos de dias, pegar top 5 ruins e montar os gráficos -ficou muito ruim, esses dias são uma merda
-gráfico de linha de estados específicos(mediana, media, q90) - ok
-gráfico dos dias ruins
-gráfico da soma dos piores dias


fazer toda essa análise mas apena para os anos de 1995 e 2009

Conclusão:
qq a gnt viu

Referência:
-procurar coisas para usar como referências sobre esse tema: qualidade no ar nos estados unidos

\newpage
## análise 1
```{r, include=FALSE}
#baixando banco de dados
if(!require("pacman")) install.packages("pacman")
pacman::p_load(tidyverse, dplyr, ggplot2, htmlwidgets, webshot, knitr, ggthemes, psych, kableExtra, formattable,readr, magrittr, scalegames, lubridate, plotly, RColorBrewer)




banco1 <- read.csv("banco/aqi_2013.csv")
banco2<- read.csv("banco/aqi_2014.csv")
banco3<- read.csv("banco/aqi_2015.csv")
banco4<- read.csv("banco/aqi_2016.csv")
banco5<- read.csv("banco/aqi_2017.csv")
banco6<- read.csv("banco/aqi_2018.csv")
banco7<- read.csv("banco/aqi_2019.csv")
banco8<- read.csv("banco/aqi_2020.csv")
banco9<- read.csv("banco/aqi_2021.csv")
banco10<- read.csv("banco/aqi_2022.csv")
banco11<- read.csv("banco/aqi_2023.csv")

#juntando
lista_de_dataframes<- list(banco1, banco2, banco3, banco4, banco5, banco6, banco7, banco8, banco9, banco10, banco11)

banco <- do.call(rbind, lista_de_dataframes)

banco$Date<- ymd(banco$Date)

banco<- banco %>%
  rename(Estado = State.Name, Condado =  county.Name, Cod_Estado = State.Code, Cod_Condado =County.Code, Data = Date, Categoria= Category, `Parâmetro` = Defining.Parameter, Local= Defining.Site, Qtd_de_Locais_que_reportaram = Number.of.Sites.Reporting )
#medidas resumo
graf_linhas<- banco %>%
  mutate(six_months = cut(Data, breaks = "6 months")) %>%
  group_by(six_months) %>%
  summarize(med = median(AQI), max = max(AQI), min= min(AQI), q3 = quantile(AQI, p=0.75), q90 = quantile(AQI, p=0.9))



#gráfico da mediana
ggplot(graf_linhas, aes(x = six_months,)) +
  geom_line(aes( y = med, group = 1, color = "Mediana")) +
  theme(axis.text.x = element_text(angle = 45, hjust = 1))+
  labs(
    x = "2013-2023",
    y = "Mediana",
    color = "Medida-resumo"
    )
  


```

Percebemos ao traçar um gráfico de linha sobre a mediana do AQI de cada 6 meses que obtemos momentos de crescimento e descrescimento bem consistentes. Todo mês de janeiro, temos picos nessa mediana que caem até o mês de julho e depois crescem até o próximo janeiro novamente. Entretando conseguimos observar que nesse último ano, esse comportamento da mediana do AQI do mês de janeiro para julho não ocorreu, ele continuou crescendo.


\newpage
## comparando mediana contra outras medidas, máximo é absurdamente maior
```{r fig-sub, echo=FALSE, error=FALSE, message=FALSE, fig.cap='Gráfico de linha da mediana pelos anos'}
#gráfico da mediana vs outras medidas em linhas
ggplot(graf_linhas, aes(x = six_months,)) +
  geom_line(aes( y = med, group = 1, color = "Mediana")) +
  geom_line(aes(y = max, group = 1, color = "Máximo")) +
  geom_line(aes(y = min, group = 1, color = "Mínimo")) +
  geom_line(aes(y = q3, group = 1, color = "q3")) +
  geom_line(aes(y = q90, group = 1, color = "q90")) +
  theme(axis.text.x = element_text(angle = 45, hjust = 1))+
  scale_y_sqrt()+
  labs(color = "Medidas-resumo") +
  scale_color_manual(values = c("Mediana" = "green", "Máximo" = "maroon","q90" = "red", "q3" = "orange", "Mínimo" = "blue")) +
  xlab("2013-2023") +
  ylab("Medidas-resumo em raiz-quadrada")
```

Ao ver os dados graficamente, podemos observar a diferença arlamente entre todas as medidas e o máximo de cada 6 meses. Até o percentil de 90% fica próximo dos outros dados, enquanto o máximo está muito maior. Ademais é notório a necessidade da mudança de escala no eixo y, para que o gráfico conseguisse suportar essa diferença.





\newpage
## mapa?
```{r fig-sub-2, echo=FALSE, error=FALSE, message=FALSE, fig.cap='Mapa choropleth da mediana do AQI por estado '}
library(maps)
library(stringr)
library(viridis)

state_map <- map_data("state")
state_map <- state_map %>%
  rename(Estado = region)

state_map$Estado<- str_to_title(state_map$Estado)

p<- banco %>%
  group_by(Estado) %>%
  summarize(med_aqi = median(AQI)) %>%
  right_join(state_map, by = "Estado") %>%
  ggplot()+
  geom_polygon(aes(long, lat, group=group, fill = med_aqi), color = "white")+
  scale_fill_gradient(low = "yellow", high = "maroon", name = "AQI") +
  theme_void() +
  labs(title = "Mapa dos EUA")
  

p
```
\begin{center}
    \href{https://gahenvi.github.io/mapa/}{Link de uma versão interativa}
\end{center}



## teste mapa interativo
```{r, include=FALSE}
library(leaflet)
library(sf)

state_data <- sf::st_read("tl_2023_us_state/tl_2023_us_state.shp")

state_data <- state_data %>%
  rename(Estado = NAME)


x <- banco %>%
  group_by(Estado) %>%
  summarize(med_aqi = median(AQI)) %>%
  left_join(state_data, by = "Estado")  %>%
  st_as_sf()


pal <- colorNumeric(
  palette = "Reds",  
  domain = x$med_aqi  
)


mytext <- paste(
  "Estado: ", x$Estado,"<br/>", 
  "Mediana do AQI: ", x$med_aqi, "<br/>", 
  sep="") %>%
  lapply(htmltools::HTML)


m<- leaflet() %>%
  setView(lng = -98.5795, lat = 39.8283, zoom = 4) %>%
  addProviderTiles("OpenStreetMap.Mapnik") %>%
  addTiles() %>%
  addPolygons(data = x,
              fillColor = ~pal(med_aqi),
              fillOpacity = 0.7,
              color = "white",
              stroke = TRUE,
              weight = 1 ,
              opacity = 1,
              label = mytext,
              
  )

```
Por esse mapa, podemos observar que as maiores medianas estão ao redor da costa oeste do país e os estados de California, Arizona, Utah e Colorado tem as maiores medianas, eles tem respectivamente, 45, 44, 44 e 44. Esses estados tem histórico de problemas com a qualidade do ar, visto que ...

Podemos também aprofundar a nossa análise desses estados. Ao visualizar por tabela e gráfico temos:



\newpage
## Analise dos estados específicos pelo aqi
```{r fig-sub-3, echo=FALSE, error=FALSE, message=FALSE, fig.cap='Gráfico violino das medidas resumo do AQI separado por estado', fig.subcap=c('mean','Mediana','max', 'q3' ,'p90'), out.width='.49\\linewidth' ,fig.height=5, fig.asp=NA, fig.ncol=2, fig.nrow=3}



states_foco <- banco %>%
  filter(Estado %in% c("California", "Arizona")) %>%
  mutate(six_months = cut(Data, breaks = "6 months")) %>%
  group_by(Estado, six_months) %>%
  summarize('Média' = mean(AQI), Mediana = median(AQI), 'Desvio Padrão' = sd(AQI), 'Máximo' = max(AQI), 'Mínimo' = min(AQI), 'Terceiro Quartil' = quantile(AQI, probs = 0.75), 'Percentil de ordem 95' = quantile(AQI, probs = 0.95)) %>%
  ungroup() 

desfoco<-banco %>%
  filter(!(Estado %in% c("California", "Arizona"))) %>%
  mutate(six_months = cut(Data, breaks = "6 months")) %>%
  group_by(six_months) %>%
  summarize(Estado = "Outros", 'Média' = mean(AQI), Mediana = median(AQI), 'Desvio Padrão' = sd(AQI), 'Máximo' = max(AQI), 'Mínimo' = min(AQI), 'Terceiro Quartil' = quantile(AQI, probs = 0.75), 'Percentil de ordem 95' = quantile(AQI, probs = 0.95)) %>%
  ungroup() %>%
  select(Estado, six_months, `Média`, Mediana, `Desvio Padrão`, `Máximo`, `Mínimo`, `Terceiro Quartil`, `Percentil de ordem 95`)


states_foco <- rbind(states_foco, desfoco)
states_foco$Estado <- as.factor(states_foco$Estado)
states_foco$Estado <- ordered(states_foco$Estado, c("Arizona", "California", "Outros"))


states_foco <- states_foco %>%
  mutate(six_months = as.Date(six_months))  


ggplot(states_foco, aes(color = Estado)) + 
  geom_density(aes(x= `Média`))

ggplot(states_foco, aes(color = Estado)) + 
  geom_density(aes(x= Mediana))

ggplot(states_foco, aes(color = Estado)) + 
  geom_density(aes(x= `Máximo`))

ggplot(states_foco, aes(color = Estado)) + 
  geom_density(aes(x= `Terceiro Quartil`))

ggplot(states_foco, aes(color = Estado)) + 
  geom_density(aes(x= `Percentil de ordem 95`))


```


Os gráficos mostram evidentemente como a densidade de todas medidas-resumo do AQI dos anos 2013-2023 dos estados destacados é superior que os outros estados. 

Para o gráfico da média, temos que os ademais estados tem alta concentração em valores abaixo de 40, enquanto arizona está mais para 47 e california ainda acima, possuindo alta concentração de valores acima de 50, cujo index classifica o ar como moderado e não bom. 

A mediana evidência ainda mais esse comportamento, entretando temos que os estados estão mais dispersos. Contudo ainda é california que tem maior frequência de mediana com valores acima de 50, enquanto Arizona tem seu pico em 45 de AQI, mas segue a cair drásticamente após.

No gráfico de máximo nota-se que até mesmo Arizona, com seus alto índices de qualidade do ar tem os máximos mais concentrados a valores entre 0 e 100 como os demais estados. Contudo, é Califórnia que se estende desde acima de 0 até mais de 6 mil, possuindo alta concentração de máximos com valores altos. 

Ademais, é notável no gráfico do terceiro quartil e do percentil de ordem 95, onde as distribuições chegam até 150, essas medidas do AQI não se comparam com o máximo, dado que até mesmo os demais estados tem máximos maiores que mil. Pode-se observar então uma alta disparidade entre os top 5% e os demais dos casos.


## tabela
```{r, echo = FALSE, message=FALSE, error=FALSE}
#  medidas resumo

dados_tabela <- banco %>%
  filter(Estado %in% c("California", "Arizona", "Utah", "Colorado")) %>%
  group_by(Estado) %>%
  summarize('Média' = mean(AQI), Mediana = median(AQI), 'Desvio Padrão' = sd(AQI), 'Terceiro Quartil' = quantile(AQI, probs = 0.75), 'Percentil de ordem 95' = quantile(AQI, probs = 0.95), 'Máximo' = max(AQI)) 

complemento<- banco %>%
  filter(!(Estado %in% c("California", "Arizona", "Utah", "Colorado"))) %>%
  summarize(Estado = "Outros", 'Média' = mean(AQI), Mediana = median(AQI), 'Desvio Padrão' = sd(AQI), 'Terceiro Quartil' = quantile(AQI, probs = 0.75), 'Percentil de ordem 95' = quantile(AQI, probs = 0.95), 'Máximo' = max(AQI)) 
  

dados_tabela<- rbind(dados_tabela, complemento)

dados_tabela <- dados_tabela %>%
    mutate(
    `Média` = round(`Média`, 2),
    `Desvio Padrão` = round(`Desvio Padrão`, 2)
    ) %>%
  select(Estado, 'Média', 'Desvio Padrão',Mediana,'Terceiro Quartil', 'Percentil de ordem 95', 'Máximo')%>%
  arrange(desc(`Média`))
kable(dados_tabela,format="latex" , caption = "Medidas-resumo do AQI de 2013-2023 de certos estados") %>%
  kable_styling(latex_options = c("striped", "hold_position"))
```

## Quem tem mais hazardous days?
```{r}

banco$Categoria<- as.factor(banco$Categoria)
banco$Categoria<- ordered(banco$Categoria, c("Hazardous", "Very Unhealthy", "Unhealthy", "Unhealthy for Sensitive Groups", "Moderate", "Good"))


mudancas<- banco %>%
  mutate(sixm = cut(Data, "6 months")) %>%
  group_by(sixm, Estado, Categoria)%>%
  summarize(quantidade = n()) %>%
  ungroup() %>%
  pivot_wider(names_from = Categoria, values_from = quantidade, values_fill = 0) %>%
  filter(Hazardous != 0)


top5<- mudancas %>%
  group_by(Estado) %>%
  summarize(Hazardous = sum(Hazardous)) %>%
  top_n(5, Hazardous)

resto <- mudancas %>%
  filter(!(Estado %in% top5$Estado)) %>%
  summarize(Hazardous = sum(Hazardous)) %>%
  mutate(Estado = "Outros")

dados_grafico <- bind_rows(top5, resto)

total<- sum(dados_grafico$Hazardous)
dados_grafico$Fr<- paste0(round(dados_grafico$Hazardous / total * 100, 2), "%")


  
  
dados_grafico %>%
  arrange(desc(Hazardous)) %>%
  ggplot() +
  geom_col(aes(x = reorder(Estado, Hazardous), y = Hazardous, fill = Estado)) +
  geom_text(aes(x = Estado, y = Hazardous, label = Fr), vjust = -0.5, size = 3) +
  theme(axis.text.x = element_text(angle = 45, hjust = 1)) +
  scale_fill_brewer(palette = "Set2")+
  labs(
    y = "Quantidade de dias horríveis",
    x = "Estados",
    fill = "Estados"
  )




```



